臺灣臺北地方法院行政訴訟判決　
111年度交字第157號
原      告  陳昭志  
被      告  臺北市交通事件裁決所


代  表  人  蘇福智  
訴訟代理人  吳美惠  
            楊承達  
上列當事人間交通裁決事件，原告不服被告民國111年2月9日北
市裁催字第22-CR0000000號裁決，提起行政訴訟，本院判決如下
：
    主  文
原處分撤銷。
訴訟費用新臺幣參佰元由被告負擔。被告應給付原告新臺幣參佰
元。
    事實及理由
一、程序事項：
　　本件係因原告不服被告依道路交通管理處罰條例（以下簡稱
    為道交條例）第8條所為之裁決，提起行政訴訟，經核屬行
    政訴訟法第237 條之1 第1項第1 款規定之交通裁決事件，
    爰依同法第237 條之7 規定，不經言詞辯論，逕為判決。
二、事實概要：
　㈠原告所有車號000-0000號大型重型機車（以下稱為系爭機車
    ）於民國110年12月27日晚間，停放在新北市永和區民生路4
    6巷人行道上私劃停車格內，為民眾拍照後向新北市政府警
    察局永和分局（以下稱為舉發機關）提出檢舉，經舉發機關
    查證後認原告涉有「在人行道停車」之違規事實，乃於111
    年1月4日開立新北市警交大字第CR0000000號舉發通知單逕
    行舉發。
　㈡原告於111年1月10日向被告陳述意見，被告則函請舉發機關
    、新北市政府交通局查復，舉發機關函復認違規事實明確，
    原告則於被告函復後，於111年2月9日臨櫃申請裁決，經被
    告開立北市裁催字第22-CR0000000號裁決書（以下稱為原處
    分），以原告「在禁止臨時停車處所停車」，依道交條例第
    56條第1項第1款規定，裁處原告罰鍰新臺幣（下同）900元
    ，並當場完成送達。原告於111年3月10日具狀向本院提起本
    件行政訴訟。　　
三、本件原告主張，系爭汽車遭民眾檢舉在私人土地停車，該停
    車處為社區私人土地等語。並聲明：原處分撤銷。
四、被告則答辯以：
　㈠卷查舉發機關就違規事實查復，系爭機車於110年12月27日晚
    間10時41分許，在新北市永和區民生路旁人行道停車，依法
    製單舉發。依採證照片所示，該車於違規時、地停放供公眾
    通行之人行道上，爰認違規屬實。有關原告對違規地點為私
    人土地疑義，經新北市政府交通局111年1月20日新北交營字
    第1110122165號函查復：「經查本局無案址人行道規劃停車
    位標線相關紀錄」，爰本案舉發機關依上開規定製發舉發通
    知單，並無違誤。復查原告所提供系爭機車於108年6月13日
    停放該處之交通違規單（單號：CR0000000），舉發機關依
    據新北市政府108年7月9日研商「都市設計審議留設之無遮
    簷通道、騎樓、廣場、步道等供公眾通行之管理、禁制及公
    告」會議略以「本市各建築基地依法義務或獎勵留設退縮留
    設之廣場、沿街步道等供公眾通行之空間，由工務局通案函
    釋僅供行人通行使用，並由警察局後續執法取締」。系爭機
    車停放地點屬上開法定供公眾通行之空間，仍適用道交條例
    ，查該車違規時間為108年6月13日，停放地點尚未函釋係僅
    供行人通行駛用，舉發恐有爭議，為維護民眾權益，經舉發
    機關撤銷舉發在案。
　㈡本件違規時間為110年12月27日，查據上開會議記錄係於108
    年7月9日作成「本市各建築基地依法義務或獎勵留設退縮流
    設之廣場、沿街步道等供公眾通行之空間，由工務局通案函
    釋係僅供行人通行使用，並由警察局後續執法取締」，另依
    據交通部94年6月21日交路字第0940006793號函釋摘要，倘
    停車地點屬既成公眾通行之道路，不論產權是否屬私人，仍
    應適用道交條例相關規定，被告依該條例第56條第1項第1款
    規定裁處罰鍰900元，並無違法情事等語。並聲明：駁回原
    告之訴。
五、本院之判斷：
　㈠查本件為民眾檢舉案件，舉發機關依檢舉人所提供採證照片
    （本院卷第67頁，放大照片見第83頁）查證後，認系爭機車
    有「在人行道停車」（引用法條為道交條例第56條第1項第1
    款）之違規而製單舉發；嗣被告援引同條款裁罰，違規事實
    則依法條文字記載為「在禁止臨時停車處所停車」，此均有
    舉發通知單（本院卷第67頁）、原處分（本院卷第89頁）影
    本可參。經本院履勘違規地點，係位於新北市永和區民生路
    46巷（該巷道為東西向，北側門牌為自立路2巷，南側為民
    生路46巷），46巷側為一大樓社區，該社區前方為騎樓人行
    道。人行道上地面以黃色油漆標示停車區塊，有大量機車停
    放。另該巷道中段有一廢棄現無使用之管理亭，整段人行道
    上未見有停車規則或禁止之標示等情，有勘驗筆錄（本院卷
    第48頁、第49頁）及現場照片（本院卷第54頁至第62頁）為
    憑。原告向被告陳述意見時，提出違規地點停滿機車照片及
    改制前臺北縣政府工務局使用執照、地籍圖、社區簡圖等（
    本院卷第71頁至第74頁），並指違規地點（之人行道）係社
    區私人土地、供社區住戶方便停車等語（本院卷第70頁），
    應為事實。
　㈡從前述採證照片、原告所提供照片、及本院現場履勘結果，
    可知該違規地點處人行道上以黃色油漆所劃停車區塊，已為
    附近民眾共同認知之停車處所；又現場既無關於停車規則之
    告示牌設立，亦可認不問公私機構，就該處所可停放車輛之
    數量、種類、停放時間等，均無何管理作為，則原告於違規
    時間將系爭機車停放該處，與其他機車所有人／使用人所為
    並無差異。然經本院向舉發機關函詢是否另有舉發其他停放
    違規地點車輛，則答覆稱「旨揭號車（即系爭機車）係為民
    眾主動提供採證照片及違規事實，上傳新北市政府警察局交
    通違規檢舉系統舉報，受理員警審查所提事證違規屬實後依
    法制單舉發，非員警到場舉發之違規」等語，有舉發機關11
    1年5月16日新北警永交字第1114199902號（本院卷第133頁
    ）可考，則於違規時間在違規地點停放之諸多機車中，僅有
    原告被舉發裁罰。
　㈢按「行政行為應受法律及一般法律原則之拘束」、「行政行
    為，非有正當理由，不得為差別待遇」、「行政行為，應以
    誠實信用之方法為之，並應保護人民正當合理之信賴」、「
    行政機關行使裁量權，不得逾越法定之裁量範圍，並應符合
    法規授權之目的」、「逾越權限或濫用權力之行政處分，以
    違法論」，行政程序法第4條、第6條、第8條及第10條，行
    政訴訟法第4條第2項分別定有明文。申言之，憲法第7條所
    揭示之平等原則為行政法上一般法律原則，意指行政權之行
    使，無論在實體或程序上，相同事件應為相同處理，非有合
    理之正當理由，不得為差別待遇，落實在行政法之具體表現
    即為前開行政程序法第6條之規定；又由憲法第7條之平等原
    則亦導出禁止恣意原則，意指在行政領域內，行政機關於作
    成決定之際，僅能依事理之觀點為行為，且其所作成之一切
    處置，均應與其所擬規制之實際狀態相當，此處所為之恣意
    係指任性、專斷毫無標準且隨個人好惡之決定，而禁止恣意
    原則，不僅禁止故意之恣意行為，復禁止任何客觀上違反憲
    法基本精神及事物本質行為，從而，所謂恣意，實際上等同
    於欠缺適當的、充分之事理上理由。再行政裁量權乃行政便
    宜原則之展現，因應行政事務多元化之彈性需求，賦予公務
    員自由判斷餘地之空間；公務員於法令授權範圍內為裁量，
    因裁量不當或不符比例原則而未具違法性時，僅須依其情節
    論究其行政責任，然若明知違反執行職務所應遵守之法令，
    而濫用其裁量權，致影響裁量決定之公平性與正確性，依上
    述行政訴訟法第4條第2項規定，行政法院自得以該裁量決定
    違法而撤銷之。
　　⒈查檢舉人所提供之採證照片中，除系爭機車外，另有2部機
      車號牌清晰可辨，顯無不能查明其所有人並為舉發之情。
      舉發機關既認定違規地點係「禁止臨時停車」之處所，卻
      無視同樣「違規」停放該處之兩部機車，舉發機關之執法
      作為，已顯有差別待遇。該3部機車中，系爭機車為排氣
      量270C.C.之大型重機（黃色號牌），另2部則分別為普通
      重型機車（白色號牌）與輕型機車（綠色號牌），其中屬
      大型重型機車之系爭機車，雖在行駛上可能適用與普通重
      型機車、輕型機車不同之規範，然在「禁止臨時停車」處
      所，任何種類車輛均不得停車，機車排氣量大小並不是差
      別待遇的理由。
　　⒉按「行政行為，非有正當理由，不得為差別待遇，行政程
      序法第6條定有明文，此即行政法上之平等原則。然行政
      機關若怠於行使權限，致使人民因個案違法狀態未排除而
      獲得利益時，該利益並非法律所應保護之利益，因此其他
      人民不能要求行政機關比照該違法案例授予利益，亦即人
      民不得主張『不法之平等』」雖迭經行政法院裁判宣示，惟
      依本院現場履勘觀察所得，違規地點為一大樓社區前方人
      行道上之帶狀停車空間，停放之各型機車數量眾多，足認
      周邊居民普遍認為該處係一合法停車空間，而居民此一認
      識又與舉發機關執法作為、尺度有所關連。本件舉發機關
      既認違規地點屬「禁止臨時停車」處所，對該處嚴重之「
      違規停車」情形本應有加強取締必要。囿於執法能量有限
      ，常態性大規模取締（拖吊）或屬強求，惟若徒因民眾顯
      具針對性之檢舉，個案性地舉發單一違規，除對違規地點
      交通、停車秩序、乃至公眾通行權益之維護毫無助益外，
      更使公權力成為私人恣意檢舉、遂行己願工具，傷害政府
      公信。至違反道路交通管理事件統一裁罰基準及處理細則
      （以下簡稱為裁罰基準及處理細則）第22條第1項雖有「
      公路主管或警察機關處理民眾檢舉違反道路交通管理事件
      ，應派員查證，經查證屬實者，應予舉發，並將處理情形
      回復檢舉人。」規定，但其第6條第2項亦有「公路主管及
      警察機關就其主管業務，查獲違反道路交通管理之行為者
      ，應本於職權舉發或處理之。」規定，本件舉發機關忽略
      現場至少數十部「違規」機車，僅針對1部「被檢舉」之
      系爭機車予以舉發，其舉發作為已達恣意程度。
　㈣第按「不得因不知法規而免除行政處罰責任。但按其情節，
    得減輕或免除其處罰。」行政罰法第8條定有明文。違規行
    為人如因欠缺所為牴觸違反法令的認識（學理上稱為違法性
    認識），即應依個案情形，適用上開規定判斷行為人行政處
    罰責任得否免除或減輕。要言之，如因有正當理由而無法避
    免違法性認識錯誤者，阻卻其違章責任的成立，應免除其處
    罰；至若非屬無法避免者，則僅得視個案的具體情形，減輕
    其處罰。查本件違規地點位於大樓社區前方寬廣人行道上、
    以黃色標線框出之停放區，現場眾多機車停放，均如前述，
    該處周邊民眾將違規地點視為一合法停車處所，亦可認定；
    另觀諸檢舉人所提供採證照片，系爭機車與兩旁車輛同向排
    列整齊，並無突出差異之處；再參照現場未見有任何標誌標
    線限制得停放該處之機車種類，則原告不知系爭機車停放該
    處係屬「違規停車」，當可認定，又從一般人的立場觀察，
    亦可認原告此項違法性認識錯誤的發生，為不可避免的規範
    認知錯誤，依前揭行政罰法第8條但書規定，阻卻其處罰責
    任。
六、綜上所述，本件舉發機關以系爭機車遭民眾檢舉為由，於違
    規地點至少數十部機車中，僅舉發系爭機車有「在禁止臨時
    停車處所」停車之違規，其舉發行為已有恣意而權力濫用之
    違法；且原告係違規地點附近居民，伊與其他機車所有人／
    使用人本諸違規地點為合法停車處所之認知，將系爭機車停
    放該處，原告對在該處停車係屬「違規停車」，顯然欠缺違
    法性認識，且該認識之欠缺堪認不可避免，依行政罰法第8
    條但書及前揭說明，應免除其處罰。故被告以原告將系爭機
    車停放違規地點，涉有「在禁止臨時停車處所停車」之違規
    ，而以原處分裁處罰鍰900元，乃有違誤。原告訴請撤銷原
    處分，應認為有理由，爰予准許。
七、本件判決基礎已臻明確，兩造其餘攻防方法及訴訟資料，經
    審酌後認與判決結果不生影響，爰不一一論述，併此敘明。
八、原處分既經撤銷，則本件訴訟費用300元（詳如後附計算書
    所示），應由敗訴之被告負擔，爰確定被告應給付原告之訴
    訟費用額如主文第 2 項所示。
據上論結，本件原告之訴為有理由，依行政訴訟法第237條之8第
1項、第98條第1項前段，判決如主文。　　
中　　華　　民　　國　　111 　年　　7 　　月　　25　　日
　　　　　　　　　行政訴訟庭　法　官　吳坤芳
上為正本係照原本作成。
如不服本判決，應於判決送達後20日內，向本院提出上訴狀並表
明上訴理由（原判決所違背之法令及其具體內容或依訴訟資料可
認為原判決有違背法令之具體事實），其未載明上訴理由者，應
於提出上訴後20日內向本院補提理由書（上訴狀及上訴理由書均
須按他造人數附繕本，如未按期補提上訴理由書，則逕予駁回上
訴），並應繳納上訴裁判費新臺幣750元。

中　　華　　民　　國　　111 　年　　7 　　月　　25　　日
　　　　　　　　　　　　　　　書記官　林妙穗
訴訟費用計算書
項　　　　目　　　　　　　金　額（新臺幣）　　備　註
第一審裁判費　　　　　　　　300元
合        計　　　　　　　　300元